臺灣高等法院刑事判決
109年度交上易字第241號
上  訴  人  
即  被  告  凃宗佑
選任辯護人  陳崇善律師
上列上訴人因過失傷害案件，不服臺灣新北地方法院108年度交
易字第164號，中華民國109年5月6日第一審判決（起訴案號：臺
灣新北地方檢察署108年度調偵字第579號），提起上訴，本院判
決如下：
    主  文
上訴駁回。
凃宗佑緩刑貳年。               
    事實及理由
一、本案經本院審理結果，認第一審以上訴人即被告凃宗佑犯修
    正前刑法第284條第2項前段之業務過失傷害罪，處以拘役40
    日，並諭知易科罰金折算標準，認事用法及量刑均無不當，
    應予維持，除證據部分應補充被告於本院之自白、和解筆錄
    、本院公務電話來電紀錄表、中國信託銀行存提款交易憑證
    外，其餘均引用第一審判決書記載之事實、證據及理由（如
    附件）。 
二、被告上訴意旨略以：雙方已達成和解且被告已將和解款項匯
    給告訴人，請求從輕量刑並給予緩刑之諭知。
三、經查：原審依調查證據之結果，認定被告凃宗佑為計程車司
    機，於民國107 年4 月20日14時22分許，駕駛車牌號碼000-
    00號營業小客車（下稱本件營業小客車），沿新北市板橋區
    長江路往臺北方向行駛，行經長江路與民生路3 段交岔路口
    （下稱本件交岔路口）之際，本應注意駕駛人右轉彎時，應
    距交岔路口30公尺前顯示方向燈或手勢，換入外側車道、右
    轉車道或慢車道，駛至路口後右轉，並應讓直行車先行，而
    依當時天候晴、日間自然光線、柏油路面乾燥無缺陷亦無障
    礙物、視距良好等一切情形，並無不能注意之情事，竟疏未
    注意，未打方向燈而在本件交岔路口過半處逕行右轉，適其
    同向右後方有告訴人徐健瑋騎乘車牌號碼000-000 號普通重
    型機車（下稱本件機車）直行進入該路口，見狀為閃避而緊
    急剎車致人車倒地，告訴人因此受有右側性踝部挫傷、右側
    性膝部挫傷、右側性手部挫傷、右側性手肘挫傷之傷害，是
    被告所為係犯修正前刑法第284條第2項前段之業務過失傷害
    罪，業據原審於判決理由中論述綦詳；且就被告所辨：伊是
    循著路口之車道線向右斜前方前進，並沒有變換車道、也沒
    有右轉，本件是徐健瑋未注意到該處車道須往右斜前方行駛
    、未保持安全距離，才會緊急剎車而跌倒等否認犯過失傷害
    罪之辯解，如何不足採信，亦詳述其所依憑之證據及認定之
    理由；並說明被告合於刑法第62條自首之規定，適用該規定
    減刑後，審酌告訴人所受傷勢、被告本件過失程度，犯後矢
    口否認犯行之態度，暨其家庭經濟狀況等一切情狀後，量處
    拘役40日，並諭知易科罰金折算標準，核其認事用法及量刑
    均無不當，既未逾越法定刑度，亦無濫用自由裁量之權限，
    並無明顯失當或不合比例原則之處，被告上訴指摘原審判決
    不當，其上訴為無理由，應予駁回。 
四、緩刑之宣告：
    查被告前未曾因故意犯罪受有期徒刑以上刑之宣告，有本院
　　被告前案紀錄表（本院卷第25至27頁）在卷可佐，被告疏未
    注意而為本件過失傷害犯行，且於本院審理中終坦承犯行（
    本院卷第108頁），被告復於本院審理時與告訴人達成和解
    ，願支付新臺幣（下同）2萬元以填補告訴人所受損害，且
    已履行完畢，有和解筆錄正本、本院公務電話來電紀錄表、
    中國信託銀行新台幣存提款交易憑證附卷可稽（本院卷第12
    1、123、139頁），則依被告坦承犯行且與告訴人達成和解
    並已依和解條件履行等情狀，堪認其已有悔意，本院認為原
    審宣告之刑，以暫不執行為適當，爰依刑法第74條第1 項第
    1 款規定諭知緩刑2年，以啟自新。
據上論結，應依刑事訴訟法第373 條、第368 條、刑法第74條第
1項第1款，判決如主文。
本案經檢察官陳欣湉提起公訴、經檢察官許鈺茹到庭執行職務。
中　　華　　民　　國　　109 　年　　11　　月　　11　　日
                  刑事第七庭    審判長法　官  孫惠琳
　　　　　　　　　　　　　　　　　　　法　官  張育彰
　　　　　　　　　　　　　　　　　　　法　官  王惟琪
以上正本證明與原本無異。
不得上訴。
                                      書記官  呂修毅
中　　華　　民　　國　　109 　年　　11　　月　　12　　日
附件：
臺灣新北地方法院刑事判決          108年度交易字第164號
公　訴　人　臺灣新北地方檢察署檢察官
被　　　告　凃宗佑　
選任辯護人　陳崇善律師
上列被告因過失傷害案件，經檢察官提起公訴（108 年度調偵字
第579 號），本院判決如下：
    主  文
凃宗佑犯業務過失傷害罪，處拘役肆拾日，如易科罰金，以新臺
幣壹仟元折算壹日。
    事  實
一、凃宗佑為計程車司機，係從事駕駛業務之人，於民國107 年
    4 月20日14時22分許，駕駛車牌號碼000-00號營業小客車（
    下稱本件營業小客車），沿新北市板橋區長江路往臺北方向
    行駛，行經長江路與民生路3 段交岔路口（下稱本件交岔路
    口）之際，本應注意駕駛人右轉彎時，應距交岔路口30公尺
    前顯示方向燈或手勢，換入外側車道、右轉車道或慢車道，
    駛至路口後右轉，並應讓直行車先行，而依當時天候晴、日
    間自然光線、柏油路面乾燥無缺陷亦無障礙物、視距良好等
    一切情形，並無不能注意之情事，竟疏未注意，未打方向燈
    而在本件交岔路口過半處逕行右轉，適其同向右後方有徐健
    瑋騎乘車牌號碼000-000 號普通重型機車（下稱本件機車）
    直行進入該路口，見狀為閃避而緊急剎車致人車倒地，徐健
    瑋因此受有右側性踝部挫傷、右側性膝部挫傷、右側性手部
    挫傷、右側性手肘挫傷之傷害。凃宗佑肇事後在警員前往現
    場處理，尚未知悉肇事人前，向據報前來處理之警員陳述車
    禍發生經過而自首並接受裁判。
二、案經徐健瑋訴由臺灣新北地方檢察署檢察官偵查起訴。
    理  由
壹、證據能力：
一、按被告以外之人於偵查中向檢察官所為之陳述，除顯有不可
    信之情況者外，得為證據，刑事訴訟法第159 條之1 第2 項
    定有明文。被告凃宗佑之辯護人雖爭執證人丁冠山於偵查中
    所為之具結證述為被告以外之人在審判外之供述，且有礙被
    告之對質詰問權，無證據能力，惟證人丁冠山於偵查中由檢
    察官加以訊問，並已具結，而經本院當庭勘驗其於檢察官訊
    問時之證述過程，並無遭受強暴、脅迫、詐欺、利誘等外力
    干擾情形，或在影響其心理狀況致妨礙其自由陳述等顯不可
    信之情況，且辯護人復未能提出上開證人在偵查中所述有何
    其他顯不可信之情況，又上開證人於審判程序中已到庭接受
    兩造之交互詰問，已經充分保障被告之對質詰問權，故以上
    開證人在偵查中所為證述作為審判中之證據，並無不當之處
    。因此，本院認定證人丁冠山在偵查中之具結證述有證據能
    力。
二、本案其餘所引被告以外之人於審判外之陳述，檢察官、被告
    及其辯護人於本院審理時，均未爭執證據能力，茲審酌該等
    證據資料製作時之情況，並無違法不當及證明力明顯過低之
    瑕疵，依刑事訴訟法第159 條之5 規定，有證據能力。
三、本案所引認定犯罪事實之非供述證據，並無證據證明係公務
    員違背法定程序所取得，且經本院於審判期日依法進行證據
    之調查、辯論，被告於訴訟上之程序權，已受保障，均得採
    為證據。至辯護人雖以案發後車輛位置已變動，警員始到場
    拍攝本件交岔路口照片，照片中車輛之位置與事實有間為由
    ，爭執警員拍攝之本件交岔路口照片之證據能力（見本院交
    易字卷第63、176 、180 頁），查辯護人上開所稱顯係指摘
    照片中車輛位置與案發時車輛相對位置之事實不符，此屬證
    明力層次，而與證據能力無關，辯護人應係混淆「證據能力
    」與「證明力」之概念，是辯護人上開所稱，並非可採。
貳、實體部分：
一、訊據被告矢口否認有何過失傷害之犯行，並辯稱：本件交岔
    路口之車道線並非直線，伊是循著路口之車道線向右斜前方
    前進，並沒有變換車道、也沒有右轉，本來就不需要打方向
    燈，本件是徐健瑋沒有注意到該處車道須往右斜前方行駛、
    未保持安全距離，才會緊急剎車而跌倒云云。經查：
  ㈠被告平日以駕駛計程車為業，為從事駕駛業務之人，其於107
     年4 月20日14時22分許，駕駛本件營業小客車，沿新北市
    板橋區長江路往臺北方向行駛，行至本件交岔路口過半處之
    際，與其同向之告訴人徐健瑋騎乘本件機車亦在其後直行至
    該處，因緊急剎車致人車倒地，告訴人因此受有右側性踝部
    挫傷、右側性膝部挫傷、右側性手部挫傷、右側性手肘挫傷
    之傷勢，且被告當時沒有打方向燈之事實，業據被告於本院
    準備程序坦認不諱（見本院交易字卷第64、65頁），並經證
    人即告訴人於本院審理中證述明確（見本院交易字卷第118
    至121 頁），復有新北市立聯合醫院診斷證明書2 紙及警員
    到場時拍攝之本件交岔路口暨本件營業小客車、機車照片共
    12張在卷可稽可參（見偵字卷第7 、8 頁、他字卷第15至20
    頁），此部分之事實，已堪認定。
  ㈡被告於本件交岔路口過半處未打方向燈即右轉，致告訴人為
    閃避而緊急剎車致人車倒地之認定：
  1.證人即告訴人徐健瑋於本院審理時證稱：案發當時伊騎乘本
    件機車沿長江路往臺北方向行駛，進入本件交岔路口前，伊
    行駛在長江路之慢車道，凃宗佑則位於伊左前方之汽車道，
    綠燈時伊行駛進入本件交岔路口，伊平常騎車會經過本件交
    岔路口，通過路口時需要往右偏移，所以案發時伊從長江路
    慢車道要穿過本件交叉路口到對面時有往右偏移，進入交岔
    路口後、發生事故前，凃宗佑是在伊左前方，因凃宗佑在快
    要過民生路時，沒有打方向燈就突然右轉，且車輛擋住伊行
    進路線，伊因而緊急剎車滑倒，凃宗佑見其倒地後才停車並
    打燈等語（見本院交易字卷第117 至121 頁）。
  2.經本院當庭勘驗證人丁冠山偵訊錄音光碟，證人丁冠山於偵
    查中證稱：「（那今天麻煩你過來是因為有一件車禍的案件
    ，那其中一位當事人是徐先生，他說你當初有留一個電話給
    他，這樣子。那另外一個當事人是凃先生，有一個凃宗祐先
    生，是開那個小黃的，那你跟這個開小黃的這位凃宗祐先生
    有任何的親屬或法定代理人的關係嗎？）沒有」、「（丁先
    生你認識這位騎機車的徐健瑋先生嗎？）不認識」、「（那
    麻煩你過來是因為徐先生說你那時候留電話給他，然後說如
    果有需要的話可以請你過來大概說一下）對」、「（那關於
    這個車禍你還有印象嗎？）那個日期跟時間我記不起來，但
    當時車禍印象我很清楚」、「（那地點你記得嗎？）我記得
    」、「（地點是在？）長江路」、「（板橋嗎？）板橋長江
    路，對」、「（那你看到的過程大概是怎樣？）那時剛好是
    停小黃後面，等紅綠燈，我要左轉…我要右轉、我要右轉」
    、「（你也是開車嗎？）對，我開車」、「（請繼績）變綠
    燈了，我要右轉，後面有一輛摩托車過來，我就等摩托車過
    去，結果那個小黃過去的時候，就是本來要直走，但他一下
    轉過來那摩托車就跌倒了」、「（右後方嗎？）右後方，對
    」、「（所以摩托車是比你早進到路口？比你早過去嗎？）
    沒有，我停好後等他過去我才右轉，剛好要轉民生路」、「
    （所以你說你有稍微停一下讓摩托車過去，然後？）那個小
    黃已經過一半的路口，然後一下轉過來」、「（你說他是突
    然往右？）對，然後摩托車就跌倒了」、「（你看到他突然
    往右是整個就右轉過去了嗎？）對，他已經過了一半，才這
    樣（右手由胸口出發比向右邊），後來摩托車後面，其實摩
    托車也有點速度啦，因為剎不住跌倒，有沒有撞到我是沒有
    看到」（見本院交易字卷第169 至171 頁），是依其證述可
    知，被告駕駛本件營業小客車於本件交岔路口過半處突然右
    轉且未打方向燈，其右後方騎乘本件機車之告訴人即因剎車
    不及而倒地。
  3.徵之告訴人及證人丁冠山證述被告駕駛本件營業小客車於本
    件交岔路口過半處突然右轉且未打方向燈，其右後方騎乘本
    件機車之告訴人即因剎車不及而倒地之情節互核相符，且其
    二人均已具結擔保證詞之真實性，其等應無虛捏上開情節陷
    害被告，自陷偽證罪風險之必要，是其等上開證詞，自值採
    信。又依警員到場時拍攝之本件交岔路口照片所示（見他字
    卷第15、16頁），由長江路通過本件交岔路口往臺北方向前
    進之行車路線，車輛自長江路之停止線出發即須依地面劃設
    白虛線之指引往右斜前方直行，並無中途大幅度像右轉折之
    設計，可見車輛依前述白虛線之指引通過路口時，應以相同
    角度像右斜前方直行、無須中途轉向，是告訴人及證人丁冠
    山均證述被告是駕車至本件交岔路口過半處才右轉，應無誤
    認之可能，顯見被告確有於本件交岔路口過半處未打方向燈
    突然右轉，致其右後方之告訴人為閃避而緊急剎車因而倒地
    甚明。是被告辯稱其係依循本件交岔路口行車路線往右斜前
    方直行，並無右轉云云，自無足採。
  4.至證人丁冠山於本院審理時雖證稱：本件機車倒地時，伊已
    經右轉過去，沒有目擊兩車事故之過程等詞（見本院交易字
    卷第124 、125 頁），然查證人丁冠山前於偵訊時，經檢察
    官詢問就本件車禍有無印象及目睹之經過，其明確證稱對當
    時車禍印象很清楚，並以手勢（右手由胸口出發比向右邊）
    輔助說明凃宗佑駕駛之營業小客車已經過本件交岔路口一半
    ，才突然右轉，且證人丁冠山於本院審理時復證稱：偵查中
    所述都是依照自己記憶據實回答，現在時間過這麼久了，是
    以偵查中記憶較清晰等語（見本院交易字卷第126 、127 頁
    ），而其係於108 年3 月8 日於偵查中作證、109 年3 月4
    日於本院審理中作證（見調偵字卷第13頁及本院交易字卷第
    115 頁之筆錄日期），偵訊時所為證述距案發時點較為相近
    ，衡情該時記憶應較為清晰，況證人丁冠山與被告及告訴人
    均不相識，本件事故與其無任何利害關係，實難要求證人丁
    冠山對於時隔已久且與己身無關之事項，為鉅細靡遺之記憶
    、陳述，是其於本院審理時所為證述顯係因時隔已久不復記
    憶，自無從為有利於被告之認定。又辯護人雖聲請至本件交
    岔路口履勘及向新北市○○○○○○○○○○○○○○○○○路○○○○號誌、標
    線之標示情形、照片，用以釐清案發當時之標線情形，惟案
    發後警員到場時拍攝之本件交岔路口照片（見他字卷第15、
    16頁），已清楚可辨現場之標線（即前述交岔路口白虛線）
    劃設情形，因認前開聲請無調查之必要；又前開警員拍攝本
    件交岔路口照片之白虛線，雖與被告於偵查中提出之本件交
    岔路口GOOGLE街景圖中（見調偵字卷第7 頁至第8 頁反面）
    白虛線向右偏之角度不同，然經比對後，可見警員案發當日
    所拍攝照片之白虛線與長江路停止線前斑馬線係接近平行貼
    齊，被告提出之前述街景圖中白虛線與長江路停止線前斑馬
    線則有交叉情形，且街景圖左上方亦標示拍攝日期為106 年
    6 月（2017年6 月），是上開街景圖及圖上白虛線顯非案發
    當時之現場狀況，並非辯護人所指拍攝角度不同所致（見本
    院交易字卷第120 頁），更見本件並無現場標線（白虛線）
    不明之情，併予敘明。
  ㈢按汽車行駛至交岔路口，右轉彎時，應距交岔路口30公尺前
    顯示方向燈或手勢，換入外側車道、右轉車道或慢車道，駛
    至路口後再行右轉，道路交通安全規則第102 條第1 項第4
    款前段定有明文。查被告係具通常智識能力之成年人，並自
    陳從103 年、104 年起即以駕駛計程車為業（見本院交易字
    卷第180 頁），對於前揭注意義務當無不知之理，是其駕駛
    本件營業小客車欲於本件交岔路口右轉彎時，自應距交岔路
    口三十公尺前顯示方向燈或手勢，換入外側車道、右轉車道
    或慢車道，駛至路口後再行右轉。又當時天候晴、日間自然
    光線、路面乾燥且無缺陷及障礙物，視距良好，有前引警員
    到場時拍攝之本件交岔路口照片在卷可參，顯見被告並無不
    能注意之情事，被告竟疏未注意，於本件交岔路口過半處未
    打方向燈即逕行右轉，致其右後方之告訴人為閃避而緊急剎
    車致人車倒地，是被告對於本件車禍之發生顯有過失，已堪
    認定。被告空言否認其無過失云云，顯係卸責之詞，不足採
    信。
  ㈣綜上所述，本案事證明確，被告犯行堪以認定，應予依法論
    罪科刑。
三、論罪科刑：
  ㈠按行為後法律有變更者，適用行為時之法律。但行為後之法
    律有利於行為人者，適用最有利於行為人之法律，刑法第2
    條第1 項定有明文。經查，被告行為後，刑法第284 條之規
    定業於108 年5 月29日修正公布施行，並自同年月31日生效
    ，修正前刑法第284 條第2 項前段設有業務過失傷害之規定
    ：「從事業務之人，因業務上之過失傷害人者，處1 年以下
    有期徒刑、拘役或1 千元以下罰金。」修正後刪除前揭業務
    過失傷害規定，改依修正後刑法第284 條前段「因過失傷害
    人者，處1 年以下有期徒刑、拘役或10萬元以下罰金。」經
    比較新舊法之結果，修正後刑法第284 條前段法定刑度之罰
    金刑由銀元1,000 元、即新臺幣（下同）3 萬元，提高為10
    萬元，並無較有利於被告之情形，依刑法第2 條第1 項前段
    之規定，仍應適用行為時即修正前之規定論處。
  ㈡查被告係以駕駛計程車為業，為從事駕駛業務之人。是核被
    告所為，係犯修正前刑法第284 條第2 項前段之業務過失傷
    害罪。被告於肇事後，在犯罪未被有偵查權限之機關或公務
    員發覺前，主動向據報前往現場處理之警員陳述車禍發生經
    過而自首並接受裁判等情，此有道路交通事故肇事人自首情
    形記錄表1 份在卷可佐（見他字卷第22頁），被告合於自首
    要件，爰依刑法第62條前段規定減輕其刑。
  ㈢爰審酌被告駕駛汽車本應謹慎注意遵守交通規則，以維自身
    及其他車輛、行人之安全，竟疏未注意，致發生本件車禍，
    致告訴人受傷，應予非難，兼衡告訴人所受傷勢、被告本件
    過失程度，犯後矢口否認犯行之態度，暨其家庭經濟狀況等
    一切情狀，量處如主文所示之刑，並諭知易科罰金之折算標
    準。
據上論斷，依刑事訴訟法第299 條第1 項前段（本案採判決精簡
原則，僅引述程序法條），判決如主文。
本案經檢察官陳欣湉偵查起訴，由檢察官陳儀芳到庭執行公訴。
中　　華　　民　　國   　109　　年　　5　　月　　6　　日
                  刑事第二十庭  法　官  黃俊雯
以上正本證明與原本無異
如不服本判決，應於送達後20日內敘明上訴理由，向本院提出上
訴狀，上訴於本院第二審合議庭 (應附繕本) 。其未敘述上訴理
由者，應於上訴期間屆滿後20日內向本院補提理由書「切勿逕送
上級法院」。
                                書記官　楊玉寧
中　　華　　民　　國　   109　　年　　5　　月　　6　　日
附錄本案論罪科刑所引法條全文：
修正前中華民國刑法第284條
因過失傷害人者，處6 月以下有期徒刑、拘役或5 百元以下罰金
，致重傷者，處1 年以下有期徒刑、拘役或5 百元以下罰金。
從事業務之人，因業務上之過失傷害人者，處1 年以下有期徒刑
、拘役或1 千元以下罰金，致重傷者，處3 年以下有期徒刑、拘
役或2 千元以下罰金。